【裁判字號】    99,重訴,11
【裁判日期】    991209
【裁判案由】    拆屋還地
【裁判全文】
臺灣臺東地方法院民事判決              99年度重訴字第11號
原      告  蔡金全
訴訟代理人  李泰宏律師
被      告  楊哲魁
兼
訴訟代理人  楊東山
被      告  許時趁
            劉  
            張展花
上  一  人
訴訟代理人  尤義財
上列當事人間請求拆屋還地等事件，本院於民國99年11月25日言
詞辯論終結，判決如下：
    主  文
被告楊東山應將坐落臺東縣太麻里鄉○○段一○九二地號內如附
圖所示Ａ部分面積二點○九平方公尺土地上之地上物及坐落臺東
縣太麻里鄉○○段一○九二地號與臺東縣太麻里鄉○○段一○九
二之一地號內如附圖所示Ｂ部分面積二點八六平方公尺土地上之
地上物均拆除，將該部分土地交還原告。
被告楊哲魁應將坐落臺東縣太麻里鄉○○段一○九二地號與臺東
縣太麻里鄉○○段一○九二之一地號內如附圖所示Ｃ部分面積七
十七點八二三平方公尺土地上之建物、坐落臺東縣太麻里鄉○○
段一○九二地號內如附圖所示Ｄ部分面積三十九點六一平方公尺
土地上之地上物、坐落臺東縣太麻里鄉○○段一○九二地號內如
附圖所示Ｅ部分面積一百三十點○一八平方公尺土地上之建物、
坐落臺東縣太麻里鄉○○段一○九二地號內如附圖所示Ｇ部分面
積一百零八點六六三平方公尺土地上之建物、坐落臺東縣太麻里
鄉○○段一○九二地號與臺東縣太麻里鄉○○段一○九二之一地
號內如附圖所示Ｊ部分面積四十四點八五三平方公尺土地上之地
上物均拆除，將該部分土地交還原告。
被告許時趁應將坐落臺東縣太麻里鄉○○段一○九二地號內如附
圖所示Ｆ部分面積七十五點四八六平方公尺土地上之建物拆除，
將該部分土地交還原告。
被告張展花應將坐落臺東縣太麻里鄉○○段一○九二地號內如附
圖所示Ｈ部分面積一百零八點二八三平方公尺土地上之建物拆除
，將該部分土地交還原告。
被告劉應將坐落臺東縣太麻里鄉○○段一○九二地號內如附圖
所示Ｉ部分面積七十點○八九平方公尺土地上之建物拆除，將該
部分土地交還原告。
訴訟費用由被告楊東山負擔百分之一，由被告楊哲魁負擔百分之
六十，由被告許時趁負擔百分之十一，由被告張展花負擔百分之
十八，餘由被告劉負擔。
本判決第一項於原告以新臺幣伍仟伍佰元為被告楊東山供擔保後
，得假執行；但被告楊東山如以新臺幣壹萬陸仟元為原告預供擔
保，得免為假執行。
本判決第二項於原告以新臺幣拾萬元為被告楊哲魁供擔保後
，得假執行；但被告楊哲魁如以新臺幣玖拾捌萬元為原告預供擔
保，得免為假執行。
本判決第三項於原告以新臺幣陸萬元為被告許時趁供擔保後，得
假執行；但被告許時趁如以新臺幣壹拾捌萬元為原告預供擔保，
得免為假執行。
本判決第四項於原告以新臺幣玖萬捌仟元為被告張展花供擔保後
，得假執行；但被告張展花如以新臺幣貳拾捌萬元為原告預供擔
保，得免為假執行。。
本判決第五項於原告以新臺幣伍萬伍仟元為被告劉供擔保後，
得假執行；但被告劉如以新臺幣壹拾陸萬元為原告預供擔保，
得免為假執行。
    事實及理由
壹、程序方面
一、按訴狀送達後，原告不得將原訴變更或追加他訴，但被告同
    意者，不在此限；民事訴訟法第255 條第1項第1款定有明文
    。原告起訴時本以楊東山、楊哲魁、許時趁、尤義財、劉
    為共同被告，嗣於本院審理時將尤義財變更為被告張展花，
    並經兼被告張展花訴訟代理人之尤義財當庭同意（見本院卷
    第93頁），核與上開規定相符，合先敘明。
二、次按訴訟標的對於共同訴訟之各人必須合一確定者，適用民
    事訴訟法第56條第1項各款規定；民事訴訟法第56條第1項定
    有明文。本件共同被告間無必須合一確定之訴訟標的，應無
    適用民事訴訟法第56條第1項各款規定之餘地，併此敘明。
三、被告許時趁、劉未於言詞辯論期日到場，核無民事訴訟法
    第386 條各款所列情形，爰依原告之聲請，由其一造辯論而
    為判決。
貳、實體方面
一、原告主張：坐落臺東縣太麻里鄉○○段1092地號土地及同段
    1092-1地號土地（以下各稱1092號土地及1092-1號土地）為
    其所有，茲因被告無權占用系爭土地如附表所示，爰依民法
    第767 條之法律規定，請求被告拆除建物與地上物後返還土
    地；另如附圖所示編號Ｈ建築物客觀上已逾使用年限，而民
    法第425條之1亦無溯及既往適用之規定，故原告與被告張展
    花間當無租賃關係存在等語。並聲明：(一)被告楊東山應將坐
    落1092號內如附圖所示Ａ部分面積2.09平方公尺土地上及坐
    落1092號與1092-1號內如附圖所示Ｂ部分面積2.86平方公尺
    土地上之地上物均拆除，將該部分土地交還原告；(二)被告楊
    哲魁應將坐落1092號與1092-1號內如附圖所示Ｃ部分面積77
    .823平方公尺土地上之建物、坐落1092號內如附圖所示Ｄ部
    分面積39.61平方公尺土地上之地上物、坐落1092號內如附
    圖所示Ｅ部分面積130.018平方公尺土地上之建物、坐落
    1092 號內如附圖所示Ｇ部分面積108.663平方公尺土地上之
    建物及坐落1092號與1092-1號內如附圖所示Ｊ部分面積
    44.853平方公尺土地上之地上物均拆除，將該部分土地交還
    原告；(三)被告許時趁應將坐落1092號內如附圖所示Ｆ部分面
    積75.486 平方公尺土地上之建物拆除，將該部分土地交還
    原告；(四)被告張展花應將坐落1092號內如附圖所示Ｈ部分面
    積108.283 平方公尺土地上之建物拆除，將該部分土地交還
    原告；(五)被告劉應將坐落1092號內如附圖所示Ｉ部分面積
    70.089平方公尺土地上之建物拆除，將該部分土地交還原告
    ；(六)願供擔保請准宣告假執行。
二、被告則各以如下所示情詞置辯：
  (一)被告楊東山：渠係基於當初鄰居間之口頭約定使用如附圖所
    示Ａ部分及Ｂ部分土地，並非無權使用，依民法第832 條規
    定，也有普通地上權的意思，民法第826條之1第2項、第3項
    之規定，原告都知悉，被告願依民法第773條、第774條之規
    定無礙原告所有權之行使；渠約8 年前曾向原告岳母價購土
    地應有部分4分之1，但原告岳母至今尚未返還乙情，原告亦
    均知悉；如附圖所示Ａ部分土地為細長三角形畸零地，無使
    用之價值，且位於知本風景區大路邊，若有尖角構造物，難
    防事故發生，民法第148條、第774條之規定有行使權利應注
    意履行義務，請本院依民法第796條、第796條之1、第796條
    之2 等規定協議之云云。並聲明：1.原告之訴及假執行之聲
    請均駁回；2.如受不利判決，願供擔保請准宣告免為假執行
    。
  (二)被告楊哲魁：系爭土地及如附圖所示編號Ｃ、Ｅ、Ｇ建築物
    與Ｄ、Ｊ地上物本來同屬於訴外人翁木榮所有，嗣翁木榮死
    亡，被告楊哲魁取得如附圖所示編號Ｃ、Ｅ、Ｇ建築物與Ｄ
    、Ｊ地上物之事實上處分權，原告才因拍賣取得系爭土地所
    有權，故被告楊哲魁對於系爭土地有法定地上權存在云云。
    並聲明：1.原告之訴及假執行之聲請均駁回；2.如受不利判
    決，願供擔保請准宣告免為假執行。
  (三)被告許時趁：渠於民國81年間向翁木榮購買如附圖所示編號
    Ｆ建築物，當時翁木榮答應若能分割土地，願將建築物基地
    即如附圖所示編號Ｆ部分面積75.486平方公尺土地移轉登記
    予渠云云。並聲明：1.原告之訴及假執行之聲請均駁回；2.
    如受不利判決，願供擔保請准宣告免為假執行。
  (四)被告張展花：系爭土地及如附圖所示編號Ｈ建築物本來同屬
    於翁木榮所有，嗣翁木榮於85年1 月12日將如附圖所示編號
    Ｈ建築物賣給被告張展花並完成交付後，原告才因拍賣取得
    系爭土地所有權，被告張展花對於系爭土地應有法定地上權
    存在，且與原告間有如民法第425條之1所規定之租賃關係存
    在云云。並聲明：1.原告之訴及假執行之聲請均駁回；2.如
    受不利判決，願供擔保請准宣告免為假執行。
  (五)被告劉：渠於75年間向翁木榮購買如附圖所示編號Ｉ建築
    物，當時翁木榮答應若能分割土地，願將建築物基地即如附
    圖所示編號Ｉ部分面積70.089平方公尺土地移轉登記予渠云
    云。並聲明：1.原告之訴及假執行之聲請均駁回；2.如受不
    利判決，願供擔保請准宣告免為假執行。
三、兩造不爭執之事實
  (一)原告於99年1月12日因領得本院所發給之權利移轉證書，取
    得系爭土地所有權，並於99年1月21日完成移轉登記。
  (二)被告占有使用系爭土地如附表所示。
四、本院得心證之理由
  (一)按所有人對於無權占有或侵奪其所有物者，得請求返還之；
    對於妨害其所有權者，得請求除去之；有妨害其所有權之虞
    者，得請求防止之；民法第767條第1項定有明文。
  (二)原告於99年1 月12日因領得本院所發給之權利移轉證書，取
    得系爭土地所有權，並於99年1 月21日完成移轉登記，另被
    告占有使用系爭土地如附表所示等情，為兩造所不爭執，足
    堪認定。
  (三)揆諸首揭法律規定，原告請求被告應各將如附表所示建物與
    地上物拆除，並交還渠等分別占用之部分土地，核無不合，
    應予准許。
  (四)被告雖各以前開情詞置辯，惟查：
    1.被告楊東山縱使曾經他人口頭允諾使用1092號土地與1092
      -1號土地，仍非屬可得據以對抗原告之事由，更與普通地
      上權有別，要難混為一談；況且，被告就此未能舉證證明
      ，亦難遽信；其次，原告依據其所有物妨害排除請求權，
      請求被告楊東山應將如附圖所示Ａ部分與Ｂ部分土地上之
      地上物拆除並交還該部分土地，於法尚且無違，自難僅憑
      被告空言泛稱該部分土地無使用價值，若有尖角構造物，
      難以防止事故發生云云，即謂原告行使權利違反誠信原則
      或有礙於公共利益；再者，民法第796條、第796條之1、
      第796條之2所規定者，乃以房屋或與房屋價值相當之其他
      建築物為限，被告楊東山就渠所有之地上物認有適用該規
      定之餘地，容屬誤會；另被告楊東山引用民法第774條、
      第826條之1第2項、第3項等規定，核與本件具體事實顯不
      相符，爰不贅述，併予敘明。
    2.民法第838條之1 及第876條等法定地上權之規定，係以因
      強制執行之拍賣致土地與建築物所有人各異時為適用前提
      ，倘若當事人非因強制執行之拍賣取得建築物所有權，自
      無適用該2 條法律規定之餘地。被告楊哲魁、張展花各以
      渠具有事實上處分權為由，主張法定地上權存在，容有誤
      會，委無足採。
    3.又民法第425 條之1第1項所規定之租賃關係，同以所有權
      讓與之情形為適用前提，倘若當事人對於房屋無所有權，
      自不得據以主張租賃關係存在。被告張展花基於事實上處
      分權抗辯渠與原告間推定在房屋得使用期限內，有租賃關
      係，亦屬誤會，洵無可採。
    4.被告許時趁、劉雖另抗辯翁木榮曾經答應若能分割土地
      ，願將建築物基地移轉登記予渠云云。然此約定僅係被告
      許時趁與翁木榮間、被告劉與翁木榮間之法律關係，基
      於債之相對性，渠等據此聲明駁回原告拆屋還地之請求，
      當非有據。
五、綜上所述，原告依民法第767條第1項之法律規定，分別請求
    被告拆除建物及地上物並交還土地如主文第1項至第5項所示
    ，為有理由，應予准許。
六、原告陳明願供擔保聲請宣告假執行，被告亦陳明願供擔保聲
    請宣告免為假執行，均核無不合，爰分別酌定相當之擔保金
    額，予以准許。
七、本件事證已臻明確，被告楊東山抗辯原告知悉其岳母迄未返
    還價金云云，暨兩造其餘攻擊防禦方法及所舉未經援用之證
    據，經本院斟酌後，認為均不足以影響本判決之結果，爰不
    一一論駁，併此敘明。
八、據上論結，原告之訴為有理由，依民事訴訟法第78條、第85
    條第1項但書、第385條第1項前段、第390條第2項、第392條
    第2項，判決如主文。
中    華    民    國    99    年    12    月    9     日
                        民事庭法  官  陳谷鴻
【附表】
┌───┬─────────────────────────────────────────┐
│被  告│     使        用        系        爭        土        地        情        形     │
├───┼─────────────────────────────────────────┤
│楊東山│1.坐落臺東縣太麻里鄉○○段1092地號內如附圖所示Ａ部分面積2.09平方公尺土地上之地上物│
│      │  為被告楊東山所有。                                                              │
│      │2.坐落臺東縣太麻里鄉○○段1092地號及同段1092-1地號內如附圖所示Ｂ部分面積2.86平方公│
│      │  尺土地上之地上物為被告楊東山所有。                                              │
├───┼─────────────────────────────────────────┤
│楊哲魁│1.被告楊哲魁對坐落臺東縣太麻里鄉○○段1092地號及同段1092-1地號內如附圖所示Ｃ部分面│
│      │  積77.823平方公尺土地上之建物有事實上處分權。                                    │
│      │2.被告楊哲魁對坐落臺東縣太麻里鄉○○段1092地號內如附圖所示Ｄ部分面積39.61 平方公尺│
│      │  土地上之地上物有事實上處分權。                                                  │
│      │3.被告楊哲魁對坐落臺東縣太麻里鄉○○段1092地號內如附圖所示Ｅ部分面積130.018 平方公│
│      │  尺土地上之建物有事實上處分權。                                                  │
│      │4.被告楊哲魁對坐落臺東縣太麻里鄉○○段1092地號內如附圖所示Ｇ部分面積108.663 平方公│
│      │  尺土地上之建物有事實上處分權。                                                  │
│      │5.被告楊哲魁對坐落臺東縣太麻里鄉○○段1092地號及同段1092-1地號內如附圖所示Ｊ部分面│
│      │  積44.853平方公尺土地上之地上物有事實上處分權。                                  │
├───┼─────────────────────────────────────────┤
│許時趁│被告許時趁對坐落臺東縣太麻里鄉○○段1092地號內如附圖所示Ｆ部分面積75.486平方公尺土│
│      │地上之建物有事實上處分權。                                                        │
├───┼─────────────────────────────────────────┤
│張展花│被告張展花對坐落臺東縣太麻里鄉○○段1092地號內如附圖所示Ｈ部分面積108.283 平方公尺│
│      │土地上之建物有事實上處分權。                                                      │
├───┼─────────────────────────────────────────┤
│劉  │被告劉對坐落臺東縣太麻里鄉○○段1092地號內如附圖所示Ｉ部分面積70.089平方公尺土地│
│      │上之建物有事實上處分權。                                                          │
└───┴─────────────────────────────────────────┘
如不服本判決，應於送達後20日內，向本院提出上訴狀並表明上
訴理由，如於本判決宣示後送達前提起上訴者，應於判決送達20
日內補提上訴理由書(須附繕本)。
以上正本證明與原本無異。
中    華    民    國    99    年    12    月    9     日
                              書記官  張俊良

司法院資訊處製作；財團法人民間司法改革基金會備份。
